臺灣新北地方法院民事判決　　　　　　109年度簡上字第425號
上　訴　人　葉花蓮　

訴訟代理人　范翔智律師
被　上訴人　鄭嘉雲　
訴訟代理人　張志朋律師
複　代理人　鄭人豪律師
上列當事人間請求修復漏水等事件，上訴人對於中華民國109 年
10月8 日本院三重簡易庭108 年度重簡字第566 號第一審判決提
起上訴，經本院於110 年9 月29日言詞辯論終結，判決如下：
    主      文
原判決主文第二項關於命上訴人給付超過新臺幣貳萬柒仟陸佰柒
拾元本息部分，及該部分假執行宣告，並訴訟費用之裁判（除確
定部分外）均廢棄。
上開廢棄部分，被上訴人在第一審之訴及假執行之聲請均駁回。
其餘上訴駁回。
第一審訴訟費用（除確定部分外）、第二審訴訟費用由被上訴人
負擔百分之三十五，餘由上訴人負擔。
    事實及理由
壹、程序部分：
    按當事人於第二審不得提出新攻擊或防禦方法。但如不許其
    提出顯失公平者，不在此限，民事訴訟法第447 條第1 項但
    書第6 款定有明文。查上訴人於本院所提時效抗辯及過失相
    抵之抗辯，固屬第二審提出之新攻擊防禦方法，然倘不許其
    在第二審提出，恐顯失公平，爰予准許，合先敘明。
貳、實體部分：
一、被上訴人主張：被上訴人所有之門牌號碼新北市○○區○○
    街00號2 樓房屋（下稱系爭2 樓房屋）位於上訴人所有之同
    址3 樓房屋（下稱系爭3 樓房屋）正下方，上訴人於民國98
    年將系爭3 樓房屋違法施工隔間為6 間套房，致系爭2 樓房
    屋頂版產生裂縫，並自106 年起發生漏水情形，經社團法人
    新北市土木技師公會（下稱新北土木技師公會）鑑定結果認
    系爭2 樓房屋漏水之主因為系爭3 樓房屋F 室挖鑿之坑洞，
    次因為系爭2 樓房屋頂版裂縫，均係因可歸責於上訴人之事
    由所致，爰依民法第767 條第1 項中段、第184 條第1 項前
    段、第191 條第1 項前段、公寓大廈管理條例第6 條第1 項
    第2 款、第12條但書規定，請求上訴人容忍被上訴人進入系
    爭3 樓房屋依原判決附件新北土木技師公會109 年4 月23日
    新北土技字第1090000953號鑑定報告書（下稱系爭鑑定報告
    ）結論與建議⒏及附件十下方概算表所載之修復項目、方
    法修復至不漏水之程度，修復費用由上訴人負擔，並給付被
    上訴人新臺幣（下同）66,950元，及其中5 萬元自108 年3
    月15日起，其餘16,950元自109 年9 月19日起，均至清償日
    止，均按年息5 ％計算之利息等語。原審就此部分為被上訴
    人勝訴之判決，上訴人提起上訴（被上訴人就其敗訴部分未
    聲明不服，非本院審理範圍，不予贅述）。答辯聲明：上訴
    駁回。
二、上訴人則以：新北土木技師公會積水試驗結果，僅能證明系
    爭3 樓房屋F 室挖鑿之坑洞滲水會造成系爭2 樓房屋漏水，
    無法證明系爭2 樓房屋漏水為系爭3 樓房屋所造成，又被上
    訴人主張系爭2 樓房屋自106 年1 月起有漏水情形，惟系爭
    3 樓房屋F 室之坑洞係於106 年11月為調查漏水原因進行抓
    漏而挖鑿，而系爭3 樓F 室挖鑿之坑洞於109 年6 月12日業
    經上訴人填補，然被上訴人卻稱系爭2 樓房屋目前仍有漏水
    情形，甚且系爭3 樓房屋F 室已有2 年多沒有使用，益徵系
    爭2 樓房屋漏水與系爭3 樓房屋F 室挖鑿之坑洞無關，實則
    系爭2 樓房屋漏水之原因係大樓公共管線，再鑑定結果既認
    系爭2 樓房屋漏水之原因為系爭3 樓房屋F 室挖鑿之坑洞及
    系爭2 樓房屋頂版裂縫，損害原因非可全部歸責於上訴人，
    依民法第217 條規定，應由兩造平均分擔回復原狀費用，至
    於系爭2 樓房屋頂版裂縫，據被上訴人稱於98年即已存在，
    顯非漏水所造成，應由被上訴人自行負擔該部分修復費用，
    另被上訴人於106 年1 月即發現系爭2 樓房屋有漏水情形，
    並向上訴人反應，自斯時起已知悉損害及賠償義務人，卻遲
    至108 年2 月1 日始提起本件訴訟，罹於2 年時效，上訴人
    為時效抗辯等語資為抗辯。上訴聲明：⒈原判決不利於上訴
    人之部分廢棄。⒉上開廢棄部分，被上訴人在第一審之訴及
    假執行之聲請均駁回。
三、被上訴人主張其所有之系爭2 樓房屋位於上訴人所有之系爭
    3 樓房屋正下方，系爭2 樓房屋有漏水情形等事實，業據提
    出系爭2 、3 樓房屋謄本等為證（見原審卷第39頁、第41頁
    ），且為上訴人所不爭執，堪信為真實。
四、被上訴人主張系爭2 樓房屋漏水係因系爭3 樓房屋等可歸責
    於上訴人之事由所致，上訴人應容忍被上訴人進入系爭3 樓
    房屋進行修復，並負擔系爭3 樓房屋修復費用，及賠償系爭
    2 樓房屋修復及回復原狀費用等節，則為上訴人所否認，並
    以前詞置辯。經查：
  ㈠系爭2 樓房屋漏水之原因？
  ⒈經原審囑託新北土木技師公會鑑定系爭2 樓房屋漏水之原因
    ，新北土木技師公會於第一次至第三次會勘鑑定，進行系爭
    3 樓房屋C 室、E 室、A 室、B 室積水試驗、C 室、E 室、
    A 室、B 室落水管、污水管試水試驗、E 室、D 室、B 室、
    A 室、C 室熱水管、系爭3 樓房屋冷水管壓力測試，系爭2
    樓房屋均無漏水情形產生，新北土木技師公會於第四次會勘
    鑑定，先就系爭3 樓房屋D 室及F 室挖鑿坑洞以外之區域進
    行積水試驗及落水管、污水管試水試驗，系爭2 樓房屋亦無
    漏水情形產生，再就系爭3 樓房屋F 室挖鑿之坑洞進行積水
    試驗，約30分鐘後系爭2 樓房屋即產生漏水現象，60分鐘後
    系爭2 樓房屋廚房流理台上方、浴室馬桶上方、浴室管線槽
    、浴室外走廊上方、餐廳臨和室走廊上方、客廳臨電視旁走
    廊上方等6 區域平頂嚴重漏水，且漏水位置除浴室正上方外
    ，最遠可達客廳走廊上方區域，直線距離約7 公尺，鑑定結
    果乃認系爭2 樓房屋漏水之最大原因為系爭3 樓F 室挖鑿之
    坑洞及系爭2 樓頂樓頂版裂縫所致，有系爭鑑定報告可稽（
    見系爭鑑定報告第3 頁至第8 頁及附件六至九），並經新北
    土木技師公會以110 年5 月4 日新北土技字第1100001096號
    函（下稱110 年5 月4 日函）復系爭3 樓房屋F 室挖鑿之坑
    洞為系爭2 樓房屋漏水之主因，至於系爭2 樓房屋頂版裂縫
    造成系爭2 樓房屋漏水區域蔓延，為系爭2 樓房屋漏水之次
    因等語（見本院卷第149 頁），堪認系爭2 樓房屋漏水係因
    系爭3 樓房屋F 室挖鑿之坑洞及系爭2 樓房屋頂版裂縫所致
    ，且前者為漏水之主因，後者為漏水之次因。
  ⒉按原告於起訴原因已有相當之證明，而被告於抗辯事實並無
    確實證明方法，僅以空言爭執者，當然認定其抗辯事實之非
    真正，而應為被告不利益之裁判。原告對於自己主張之事實
    已盡證明之責後，被告對其主張，如抗辯其不實並提出反對
    之主張者，則被告對其反對之主張，亦應負證明之責，此為
    舉證責任分擔之原則。本件被上訴人對於其主張系爭2 樓房
    屋漏水係因系爭3 樓房屋所致之事實，已有相當之證明，上
    訴人抗辯系爭2 樓房屋漏水之原因係大樓公共管線，而非系
    爭3 樓房屋所致，原雖聲請共管鑑定，嗣已捨棄不聲請（見
    本院卷第248 頁），上訴人對其抗辯事實及反對主張，既無
    確實證明方法，而兩造於106 年11月12日簽立之文件固記載
    系爭2 樓房屋漏水經水電師傅余偉健將系爭3 樓房屋浴室地
    板及牆壁挖開，發現是共管（糞管）老舊龜裂造成漏水一節
    （見原審卷第129 頁），惟漏水原因之判斷，有賴土木工程
    專業知識與技術，余偉健僅為一般水電師傅，與兩造均不具
    備土木工程專業知識與技術，上開文件自不足以作為上訴人
    抗辯事實之證明，即應認上訴人抗辯事實非真正。又系爭3
    樓房屋F 室之坑洞於106 年11月挖鑿之事實，及上訴人抗辯
    系爭3 樓房屋F 室無人居住使用一情縱屬實，對於系爭鑑定
    報告作成系爭2 樓房屋漏水係因系爭3 樓房屋F 室挖鑿之坑
    洞及系爭2 樓房屋頂板裂縫所致之鑑定結論均不生影響，業
    據新北土木技師公會以110 年5 月4 日函及110 年8 月18日
    新北土技字第1100001801號函復明確（見本院卷第151 頁、
    第261 頁），上訴人執此抗辯系爭2 樓房屋漏水與系爭3 樓
    房屋無涉，殊非可採。另新北土木技師公會會勘鑑定後，上
    訴人雖有將系爭3 樓房屋F 室挖鑿之坑洞填補，然上訴人並
    未證明其填補係依照系爭鑑定報告結論與建議⒏及附件十
    下方概算表所載之修復項目、方法為之，縱系爭2 樓房屋目
    前仍有漏水情形，不能排除係因上訴人未遵照系爭鑑定報告
    上揭修復方法修復所致，無從動搖本院前述認定。
  ㈡被上訴人請求上訴人容忍被上訴人進入系爭3 樓房屋進行修
    復有無理由？
  ⒈按所有人對於妨害其所有權者，得請求除去之，民法第767
    條第1 項中段定有明文。又他住戶因維護、修繕專有部分、
    約定專用部分或設置管線，必須進入或使用其專有部分或約
    定專用部分時，不得拒絕，為公寓大廈管理條例第6 條第1
    項第2 款所明定。考其立法理由在於明確規範區分所有權人
    間之相鄰關係，以杜紛爭。倘非進入或使用相鄰區分所有權
    人之專有部分、約定專用部分，即無以維護、修繕專有部分
    、約定專用部分或設置管線，該相鄰區分所有權人即有容忍
    之義務。
  ⒉系爭3 樓房屋F 室挖鑿之坑洞肇致系爭2 樓房屋漏水，妨害
    原告就系爭2 樓房屋所有權之行使，為修繕系爭2 樓房屋漏
    水情形，不能單就系爭2 樓房屋修繕，必一併修繕漏水源頭
    即系爭3 樓房屋F 室挖鑿之坑洞，始能解決系爭2 樓房屋漏
    水問題（見系爭鑑定報告第8 頁），又經新北土木技師公會
    鑑定結果，系爭3 樓房屋F 室挖鑿坑洞之修復項目、方法，
    為將漏水源頭即系爭3 樓房屋F 室地坪及牆面之磁磚拆除，
    再於地坪挖鑿之坑洞處，以無收縮水泥砂漿進行填補，最後
    施作防水水泥砂漿及磁磚復原，具體修復項目則包括：浴廁
    地坪及磁磚更新、無收縮水泥等（見系爭鑑定報告第8 頁及
    附件十系爭3 樓房屋修復費用概算表），是將系爭3 樓房屋
    F 室挖鑿之坑洞修復至不漏水狀態，為修繕系爭2 樓房屋漏
    水情形所必要，且非進入系爭3 樓房屋即無法修繕，上訴人
    自有容忍之義務，則被上訴人依民法第767 條第1 項中段、
    公寓大廈管理條例第6 條第1 項第2 款規定，請求上訴人容
    忍被上訴人進入系爭3 樓房屋依系爭鑑定報告結論與建議
    ⒏及附件十下方概算表所載之修復項目、方法修復至不漏水
    之程度，洵屬有據。
  ㈢被上訴人請求上訴人負擔系爭3 樓房屋F 室坑洞之修復費用
    ，並賠償系爭2 樓房屋頂版裂縫之修復費用及系爭2 樓房屋
    漏水損害之回復原狀費用有無理由？金額若干？
  ⒈按因故意或過失，不法侵害他人之權利者，負損害賠償責任
    。土地上之建築物或其他工作物所致他人權利之損害，由工
    作物之所有人負賠償責任。但其對於設置或保管並無欠缺，
    或損害非因設置或保管有欠缺，或於防止損害之發生，已盡
    相當之注意者，不在此限。負損害賠償責任者，除法律另有
    規定或契約另有訂定外，應回復他方損害發生前之原狀。第
    1 項情形，債權人得請求支付回復原狀所必要之費用，以代
    回復原狀，民法第184 條第1 項前段、第191 條第1 項、第
    213 條第1 項、第3 項分別定有明文。專有部分、約定專用
    部分之修繕、管理、維護，由各該區分所有權人或約定專用
    部分之使用人為之，並負擔其費用。專有部分之共同壁及樓
    地板或其內之管線，其維修費用由該共同壁雙方或樓地板上
    下方之區分所有權人共同負擔。但修繕費係因可歸責於區分
    所有權人之事由所致者，由該區分所有權人負擔，為公寓大
    廈管理條例第10條第1 項、第12條所明定。
  ⒉被上訴人依上開侵權行為及公寓大廈管理條例之規定，請求
    上訴人賠償系爭2 樓房屋頂版裂縫之修復費用，對於系爭2
    樓房屋頂版裂縫係因系爭3 樓房屋或可歸責於上訴人之事由
    所致之事實，應負舉證之責。被上訴人雖主張系爭2 樓房屋
    頂版裂縫係因系爭3 樓房屋違法施工隔間所致，然未據舉證
    以實其說，而依系爭2 樓房屋頂版裂縫標示圖及系爭3 樓房
    屋隔間標示圖（見系爭鑑定報告第64頁、第189 頁），系爭
    2 樓房屋頂版裂縫之區域與系爭3 樓房屋之隔間未見有被上
    訴人所謂高度重疊之現象，且縱有此現象，亦不足以證明系
    爭2 樓房屋頂版裂縫係因系爭3 樓房屋違法施工隔間所致，
    復經本院函詢新北土木技師公會系爭2 樓房屋頂版裂縫之原
    因，僅據該公會函復系爭2 樓房屋頂版裂縫產生之原因相對
    複雜等語，有該公會110 年5 月4 日函可參（見本院卷第15
    3 頁），自不能逕認系爭2 樓頂版裂縫係因系爭3 樓房屋或
    可歸責於上訴人之事由所致，則被上訴人依上開侵權行為及
    公寓大廈管理條例之規定，請求上訴人賠償系爭2 樓房屋頂
    版裂縫之修復費用，尚屬無據，不應准許。
  ⒊上訴人所有之系爭3 樓房屋F 室挖鑿之坑洞肇致系爭2 樓房
    屋漏水，侵害被上訴人系爭2 樓房屋之所有權，致被上訴人
    所有之系爭2 樓房屋受有漏水之損害，上訴人既未證明其設
    置或保管系爭3 樓房屋並無欠缺，或於防止系爭2 樓房屋漏
    水損害之發生，已盡相當之注意，依民法第184 條第1 項前
    段、第191 條第1 項規定，對於系爭3 樓房屋F 室坑洞之修
    復費用及系爭2 樓房屋漏水損害之回復原狀費用，自應負侵
    權行為損害賠償責任。
  ⒋系爭3 樓房屋F 室坑洞之修復費用，係因可歸責於上訴人未
    妥善維護、管理、修繕系爭3 樓房屋之事由所致，依公寓大
    廈管理條例第10條第1 項、第12條但書規定，應由上訴人負
    擔系爭3 樓房屋F 室坑洞之修復費用，被上訴人就此主張，
    當屬有據。
  ⒌按不法毀損他人之物者，被害人得請求賠償其物因毀損所減
    少之價額，民法第196 條定有明文。物被毀損時，被害人除
    得依民法第196 條請求賠償外，並不排除民法第213 條至第
    215 條之適用。依民法第196 條請求賠償物被毀損所減少之
    價額，得以修復費用為估定之標準，但以必要者為限。經新
    北土木技師公會鑑定結果，系爭2 樓房屋漏水損害之回復原
    狀費用為83,366元（系爭鑑定報告第8 頁誤載為83,335元，
    附件十系爭2 樓房屋回復原狀費用概算表誤載為83,367元）
    ，工資為29,168元，材料費為54,198元（見系爭鑑定報告第
    8 頁、第183 頁），而材料費係以新材料更換舊材料，其折
    舊非屬必要費用，應予扣除，依行政院所頒「固定資產耐用
    年數表」及「固定資產折舊率表」之規定，房屋附屬設備（
    其他設備）之耐用年數為10年，依定率遞減法，其最後1 年
    之折舊額，加歷年折舊累計額，其總和不得超過該資產成本
    原額之10分之9 ，酌以系爭2 樓房屋於64年6 月4 日建築完
    成，有系爭2 樓房屋謄本可佐（見原審卷第41頁），至發生
    漏水事故之日止，已逾10年耐用年數，故就材料費得請求賠
    償之金額，扣除折舊總和10分之9 後，應以5,420 元為限（
    計算式：54,198元×1/10，元以下四捨五入），其餘工資29
    ,168元，無折舊之問題，應全額賠償，則就系爭2 樓房屋漏
    水損害之回復原狀費用合計得請求賠償之金額為34,588元（
    計算式：5,420 元＋29,168元）。另系爭鑑定報告附件十系
    爭2 樓房屋回復原狀費用概算表所列之回復原狀，並未估列
    修復神明廳天花板之費用，業經新北土木技師公會110 年5
    月4 日函復甚明（見本院卷第155 頁），上訴人抗辯上述概
    算表所列之回復原狀費用應扣除神明廳天花板之修復費用云
    云，容有誤會，併此敘明。
  ⒍按損害之發生或擴大，被害人與有過失者，法院得減輕賠償
    金額，或免除之，民法第217 條定有明文。所謂被害人與有
    過失，須被害人之過失行為助成損害之發生或擴大，就結果
    之發生為共同原因之一，行為與結果有相當因果關係，始足
    當之。查系爭3 樓房屋F 室挖鑿之坑洞為系爭2 樓房屋漏水
    之主因，系爭2 樓房屋頂版裂縫為漏水之次因，業如前述，
    足認被上訴人就系爭2 樓房屋之漏水損害與有過失，斟酌雙
    方原因力之強弱及過失之輕重，認被上訴人、上訴人就系爭
    2 樓房屋漏水之損害，應各負20％、80％之賠償責任，本件
    自應適用過失相抵規定，減輕上訴人20％之賠償責任。是被
    上訴人就系爭2 樓房屋漏水損害之回復原狀費用僅得請求賠
    償27,670元（計算式：34,588元×80％，元以下四捨五入）
    ；逾此範圍之請求，則屬無據，不能准許。
  ⒎按給付無確定期限者，債務人於債權人得請求給付時，經其
    催告而未為給付，自受催告時起，負遲延責任。其經債權人
    起訴而送達訴狀，或依督促程序送達支付命令，或為其他相
    類之行為者，與催告有同一之效力。遲延之債務，以支付金
    錢為標的者，債權人得請求依法定利率計算之遲延利息。應
    付利息之債務，其利率未經約定，亦無法律可據者，週年利
    率為5 ％，民法第229 條第2 項、第233 條第1 項前段、第
    203 條分別定有明文。是被上訴人就上揭賠償金額請求自起
    訴狀繕本送達翌日即108 年3 月15日起（見原審卷第79頁送
    達證書）至清償日止，按年息5 ％計算之利息，於法有據。
  ㈣上訴人為時效抗辯有無理由？
  ⒈按因侵權行為所生之損害賠償請求權，自請求權人知有損害
    及賠償義務人時起，2 年間不行使而消滅，自有侵權行為時
    起，逾10年者亦同，民法第197 條第1 項定有明文。該條項
    所稱「自請求權人知有損害時起」之主觀「知」的條件，如
    係一次之加害行為，致他人於損害後尚不斷發生後續性之損
    害，該損害為屬不可分（質之累積），或為一侵害狀態之繼
    續延續者，即應分別以被害人知悉損害程度呈現底定（損害
    顯在化）或不法侵害之行為終了時起算其時效（最高法院94
    年度台上字第148 號裁判參照）。
  ⒉上訴人雖抗辯被上訴人於106 年1 月即知悉系爭2 樓房屋漏
    水，卻遲至108 年2 月1 日始提起本件訴訟，其侵權行為損
    害賠償請求權已罹於時效云云，惟查，依系爭鑑定報告，系
    爭2 樓房屋於108 年12月至109 年1 月會勘鑑定時，仍有滲
    水痕跡及滲漏水造成之碳酸鈣結晶物等漏水現象存在（見系
    爭鑑定報告第3 頁），足見系爭2 樓房屋於斯時仍不斷發生
    漏水之損害，且漏水之侵害狀態仍繼續延續，則被上訴人主
    張其知悉損害程度呈現底定之時點為系爭鑑定報告送交原審
    法院之時，應可採取，被上訴人於108 年2 月1 日起訴請求
    上訴人賠償，自未罹於2 年時效，上訴人為時效抗辯，拒絕
    給付，容非有據。
五、綜上所述，被上訴人依民法第767 條第1 項中段、第184 條
    第1 項前段、第191 條第1 項前段、公寓大廈管理條例第6
    條第1 項第2 款、第12條但書規定，請求上訴人容忍被上訴
    人進入系爭3 樓房屋依系爭鑑定報告結論與建議⒏及附件
    十下方概算表所載之修復項目、方法修復至不漏水之程度，
    修復費用由上訴人負擔，並給付被上訴人27,670元及自108
    年3 月15日起至清償日止，按年息5 ％計算之利息，為有理
    由，應予准許。原審就超過上開應准許部分，為上訴人敗訴
    之判決，即有未洽，上訴意旨求予廢棄改判，為有理由，爰
    廢棄改判如主文第2 項所示。至於上開應准許部分，原審為
    上訴人敗訴之判決，並為假執行之宣告，並無不合。上訴意
    旨指摘原判決此部分不當，求予廢棄改判，為無理由，應駁
    回其上訴。
六、本件事證已臻明確，兩造其餘攻擊防禦方法及證據，經審酌
    後與判決之結果不生影響，爰不一一論列。
據上論結，本件上訴為一部有理由，一部無理由，依民事訴訟法
第436 條之1 第3 項、第450 條、第449 條第1 項、第79條，判
決如主文。
中    華    民    國   110    年    10    月    27    日
                  民事第六庭  審判長法  官 許瑞東
　
                                    法  官 黃信滿
　
                                    法  官 陳佳君
以上正本係照原本作成。
本判決不得上訴。
中    華    民    國   110    年    10    月    27    日
                                    書記官 賴麗莎